臺灣高等法院臺南分院刑事判決
上　訴　人
即　被　告　辛○○
上列上訴人因詐欺案件，不服臺灣嘉義地方法院88年度訴字第70
7號中華民國90年3月12日第一審判決（起訴案號：臺灣嘉義地方
法院檢察署88年度偵字第6471號、第7359號），提起上訴，經最
高法院第二次發回更審，本院判決如下：
      主      文
原判決關於辛○○部分撤銷。
辛○○共同常業詐欺，處有期徒刑壹年陸月。扣案張議濃印章壹
顆、彰化銀行支票存款簿存根第0000000號、第0000
000號各壹張、蔡順發名片肆拾貳張及張議祥名片伍拾肆張均
沒收。
      事      實
一、緣張議濃（業經原審判決有期徒刑三年二月確定在案）及所
    謂「林嘉成」、「張議祥」、「楊志明」不詳姓名年籍成年
    男子等人，先於民國八十八年五月二十五日及八十八年六月
    七日，以張議濃名義，向彰化商業銀行嘉義分行友愛路辦事
    處申請設立帳號二○八六六四號活期儲蓄存款帳戶及000
    000000號支票存款帳戶，並請領支票使用，復於八十
    八年九月十四日，以張議濃為負責人，向嘉義市政府申請，
    在嘉義市○○○街三號設立「順興企業行」，另在嘉義縣水
    上鄉寬士村崎仔頭七○一─一○一之二號開設「味達水產調
    理食品行」（未向嘉義縣政府申請設立登記）作為倉庫，辛
    ○○則於八十八年九月十五日經上開「楊志明」不詳姓名年
    籍成年男子介紹至該「味達水產調理食品行」上班後，竟於
    翌日（即八十八年九月十六日）起，以化名「蔡順發」，或
    持「蔡順發」名片，與上開所謂「林嘉成」、「張議祥」、
    「楊志明」，與張議濃等人，意圖為自己不法之所有，並基
    於常業犯意之聯絡，自八十八年九月十六日起，至同年九月
    二十三日止，於附表一所示時地，先後向附表一所示被害人
    ，詐購如附表一所示貨物，俟被害人將財物送至「味達水產
    調理食品行」交付，辛○○即開立張議濃支票付款，辛○○
    等人再將所詐得貨物搬往他處藏放，共計詐騙新台幣（下同
    ）八六八三七０元。嗣經被害人羅文甲、吳香君、李俊豐、
    董玉璽人等人提示支票，均不獲付款，始悉受騙，嗣為警於
    八十八年九月廿四日十五時，在嘉義縣水上鄉寬士村崎仔頭
    七○一─一○一之二號查獲，並扣得張議濃印章壹顆、彰化
    銀行支票存款簿存根五三張、蔡順發名片肆拾貳張，及張議
    祥名片伍拾肆張。
二、案經嘉義縣警察局中埔分局移送臺灣嘉義地方法院檢察署檢
    察官偵查起訴。
      理      由
甲、證據能力部分：
一、按被告以外之人於審判外之陳述，雖不符前四條之規定，而
    經當事人於審判程序同意作為證據，法院審酌該言詞陳述或
    書面陳述作成時之情況，認為適當者，亦得為證據。當事人
    、代理人或辯護人於法院調查證據時，知有第一百五十九條
    第一項不得為證據之情形，而未於言詞辯論終結前聲明異議
    ，視為有前項之同意刑事訴訟法第一百五十九條之五定有明
    文。
二、查本件被告犯罪事實之證據方法，詳如起訴書及原審判決書
    所引之證據等證據，詳如（一）被害人甲○○、庚○○、官
    宏仁、羅文甲、乙○○、戊○○、董國良、吳香君、李俊豐
    、柯盛文、董玉璽、蔡文魁、癸○○、壬○○、許銘欽、丙
    ○○、洪雅龍、湯春重、陳良峰、丁○○、己○○、林朝國
    、丑○○、子○○等之供述（二）「蔡順發」名片（三）支
    票及退票理由單（四）送貨單（五）嘉義市政府營利事業登
    記證（六）彰化商業銀行友愛路辦事處88年11月03日彰嘉友
    字第2133號88年09月28日彰嘉友字第1932號函附之業務往來
    申請書、印鑑卡暨顧客資料卡及支票存款開戶申請書、支票
    存款往來約定書（七）扣案之張議濃私章一顆、彰化商業銀
    行支票簿存根五十三張、蔡順發名片四十二張及張議祥名片
    五十四張（八）被害報告（九）和信電訊股份有限公司88年
    10月27日覆函暨附件、93年10月21日書函（十）臺灣大哥大
    股份有限公司88年10月11日覆函暨附件、90年07月13日90資
    警83604號函暨附件（十一）東信電訊公司90年07月19日書
    函暨附件（十二）證人吳遐顯之證述（十三）證人江美玉、
    羅黃秀鈴之證述（十四）嘉義縣警察局中埔分局88年12 月
    29日嘉中警三字第15722號函暨附件（含關係人陳權相、林
    金柱筆錄）（十五）扣押單（十六）嘉義市政府89年01月26
    日89府建商字第6046號函、89年05月04日89府建商字第3015
    1號函暨附件（十七）同案被告張議濃之供述等被告同意列
    入證據方法（見本院上更一卷第六０、六一、九四頁），是
    本院審酌該言詞陳述或書面陳述作成時之情況，認為適當，
    自得採為證據能力，先行明。
乙、實體部分：
一、訊據上訴人即被告辛○○固坦承有於附表所示之時、地，向
    被害人甲○○、庚○○、官宏仁、羅文甲、吳香君、李俊豐
    、董玉璽購買貨物，並持上開以張議濃名義，向彰化商業銀
    行嘉義分行友愛路辦事處申請000000000號存款帳
    戶之支票，給付予上開被害人，有支票屆期提示，均不獲付
    款；及「順興企業行」係以張議濃為負責人，向嘉義市政府
    申請，在嘉義市○○○街設立等情不諱，惟矢口否認有本件
    詐欺之犯行，辯稱：伊受僱於「味達水產調理食品行」擔任
    業務員，然不知有詐騙情事，且未化名「蔡順發」向被害人
    等訂購貨物，伊於八十八年九月十五日甫至該食品行工作，
    因來不及印製名片，見該食品行內所留「蔡順發」名片上面
    印有「味達水產調理食品行」及電話、地址，乃暫借「蔡順
    發」名片使用等語等語。
二、惟查：
（一）被害人甲○○於警訊時供證：於九月二十二日十四時，在
      伊的新泰森食品行，經本店之女店員告訴伊有一名自稱「
      蔡順發」顧客，拿乙張名片自稱「蔡順發」（味達水產調
      理食品行），及選購食品，並囑咐公司包裝後，叫伊隔天
      送到名片上的住址，伊於九月二十三日上午十時許送去，
      由辛○○親自簽收，並由葉某親自開具一張支票給伊等語
      （見警卷第四頁反面、第五頁）；於偵查中亦證述：是辛
      ○○至伊店裡買貨，他拿蔡順發名片說他本人要買的，伊
      送貨去時，店內共有六人等語（見第六四七一號偵卷第八
      頁）；於原審時供證：當天是被告辛○○拿蔡順發名片來
      店訂貨，叫伊送貨至名片上的地址，是伊親自送過去的，
      金額十二萬三千二百元之彰銀嘉義分行的支票，是辛○○
      本人當場開立的，被告自稱他是蔡董等語（見原審卷一第
      四八頁）。並有開銀行支票號碼0000000號，金額
      十二萬三千二百元之支票影本一張可按（見警卷第十五頁
      ）
（二）被害人庚○○於警訊時供證：於八十八年九月二十日，自
      稱「蔡順發」（真實姓名為辛○○），來向伊訂購一千二
      百個塑膠藍，價格為壹拾萬肆仟四百元，叫伊於八十八年
      九月二十二日將貨送至嘉義縣水上鄉寬士村崎仔頭701-10
      1之2號，隨後隔日（九月二十三日）至同地點收貨款。伊
      於九月二十三日前往該址收取一張彰化商業銀行嘉義分行
      支票號碼NF0000000號、88.9.30日支付新台幣壹拾萬肆仟
      四百元整，伊將該1200個塑膠籃送至嘉義縣水上鄉寬士村
      崎仔頭701-101之2號時，有發現異樣，是自稱蔡順發男子
      跟伊說開的是食品行支票，伊去送貨跟收錢時，所看到倉
      庫裡的東西有很多不是屬於食品之類的，伊就覺得有被人
      詐騙的感覺等語（見警卷第六頁反面）；於偵查中亦證述
      ：是辛○○向伊買塑膠籃的，是辛○○自己去伊店裡買的
      ，名片印蔡順發等語（見上開偵卷第七頁反面）；於原審
      時供證：當時被告辛○○來店訂貨，是他給伊蔡順發名片
      ，訂貨時間是八十八年九月二十日，送貨是八十八年九月
      二十二日，支票是辛○○本人當場開的等語（見原審卷一
      第四八頁反面）。並有上開銀行支票第0000000號
      影本一張可按（見警卷第十六頁）。
（三）被害人官宏仁於警訊時供證：伊於八十八年九月十八日上
      午時接到自稱味達食品行蔡先生的電話，叫伊去接洽飲料
      買賣，隨後蔡先生將嘉義縣水上鄉寬士村崎仔頭701-101
      之2號之址告訴伊，伊就前往該址，自稱蔡先生的男子拿
      一張名片（味達水產調理食品行）蔡順發給伊，伊就跟他
      談起生意，他叫伊隔天送60箱飲料來這個地方，隔天伊依
      約將飲料送來，由蔡順發簽收，第二次（八十八年九月二
      十三日）也是自稱蔡順發男子打電話跟伊訂672箱飲料，
      也是送到該處，同樣由蔡順發簽收，開立一張支票給我，
      因未達兌現日期，同業告訴伊，伊才知受騙，警方所提供
      辛○○，就是跟伊訂貨簽收開立支票給伊之蔡順發，伊共
      送了三次貨，共782箱飲料，價錢共十九萬二千八百二十
      元等語（見同上偵卷第四九頁反面、五十頁）。於偵查中
      供證：就是辛○○本人跟伊接洽等語（見同上偵卷第二二
      七頁反面）；於原審時供證：訂了十九萬二千八百二十元
      的飲料，共計七百八十二箱，是自稱蔡順發打電話給我們
      公司說要訂飲料，第一次時間是九月十八日，伊送了一萬
      三千八百五十元的貨，由在庭之被告辛○○親自簽自收的
      ，第二次是叫了四千二百五十元的貨，前二次均未給錢，
      第三次叫了十七萬四千七百二十元的貨，這次開一張十七
      萬四千七百元的支票給伊，當時他都說他是蔡順發等語（
      見原審卷一第四八頁反面）。並有上開銀行支票號碼第0
      000000號，金額十七萬四千七百元支票影本一張可
      按（同上偵卷第五二頁）。
（四）被害人羅文甲於警訊時供證：伊於八十八年九月二十一日
      十七時十分許，遭二名男子，其中一名，自稱味達水產調
      理食品行負責人「蔡順發」到伊店裡來，向伊購買三陽牌
      悍將重機車125C.C.綠色機車二部，經自稱蔡順發之人提
      示渠在嘉義市政府營利事業登記以【張議濃】之名義申請
      登記證之影本，要伊將機車過戶給他，要做為公司員工騎
      乘之用，伊不疑有詐，將機車掛牌為ＴＶ２─三三八號及
      ＦＶ２─三三七號，並騎至嘉義縣水上鄉寬士村崎仔頭70
      1-101之2號交車，並由蔡順發當面開據彰化商業銀行票號
      NF0000000號面額新台幣壹拾萬九千元整，經伊提示遭退
      票，經伊當場指認辛○○之口卡片，就是持蔡順發名片向
      伊詐騙二部重型機車之人無誤等語（見同上偵卷第六七頁
      反面）；於偵查中則供證：係一位拿名片叫蔡順發向伊買
      車，伊送車去時那邊有五、六人，伊有懷疑不大想賣他等
      語（見同上偵卷第二二四頁反面、第二二五頁）；於原審
      時則供證：在場當庭的被告拿名片來，說他一次買二部，
      要伊算便宜一點，他拿營利事業登記證來掛牌的，之後他
      與另一人來要牽車，伊與被告將車騎到崎仔頭他們的工廠
      交車，他開了十萬九千元的支票給伊，後來未兌現，伊去
      工廠要找他們，才發現他們已經跑掉了，伊確定是當庭的
      被告等語（見原審卷一第八七頁反面）。於本院前審時供
      證：是伊被他（指被告）騙的，交車時他到伊機車行去騎
      ，一人騎一部，然後他載伊回來，支票是他開的，他買二
      台等語（見本院上訴卷第七二、七三頁）；並經被害人之
      妻羅黃秀鈴於原審時證述：被告一來即拿名片給伊，名片
      是味達水產調理食品行，蔡順發的名片，並說是他的名片
      ，伊即打電話叫伊先生回來，等伊先生回來，即與伊先生
      接洽了等語附卷可稽（見原審卷一第一二四頁）。並有上
      開銀行第0000000號支票及退票理由單影本各一張
      可按（見同上偵卷第七十頁）。
（五）被害人吳香君於警訊時供證：八十八年九月二十二日在嘉
      義巿新民路八五六號，自稱味達水產調理食品行之蔡順發
      ，來向伊購買電動按摩椅，並提出味達水產調理食品行蔡
      順發名片一張，據伊門巿小姐江美玉指認係自稱蔡順發簽
      收及開立支票無訛等語（見同上偵卷第一一二頁）；並經
      其職員證人江美玉於偵查及原審時證述：有看過辛○○，
      他說他自己的父親生日要送一台，另一台要送給他岳父，
      叫伊算便宜一點，要求送血壓計之類東西；是辛○○本人
      來店內，說要買二台按摩椅，有留下一張名片，名片上是
      蔡順發，當時亦說他叫蔡順發，貨送到名片上的地址等語
      （見同上偵卷第二三０頁、原審卷一第五０頁反面）。並
      有上開銀行支票號碼第0000000號，金額九萬五千
      元支票及退票理由單影本各一張（見同上偵卷第一一五頁
      ）。
（六）被害人李俊豐於警訊時供證：伊於八十八年九月二十三日
      ，在高雄市○○區○○路一段826號2樓，自稱味達水產調
      理食品行【蔡順發】撥電話訂購炒冰機，伊於八十八年九
      月二十三日送貨到嘉義縣水上鄉寬士村崎仔頭701-101之2
      號，由自稱【蔡順發】簽收，並開彰化商業銀行嘉義分行
      NF0000000號面額新台幣八萬五千元，簽收及開立支票是
      警方提示辛○○相片之人無誤等語（見同上偵卷第一二九
      頁反面）；於原審時供證：訂貨他說他姓蔡而已，貨送到
      嘉義時，因路不熟，被告親自出來帶伊去倉庫的，他本人
      當場開一張八萬五千元的支票給伊，且自稱他是蔡董，東
      西現已不見了等語（見原審卷一第四九反面頁）。並有上
      開第0000000號支票及退票理由單影本各一張可按
      （見同上偵卷第一三一頁）。
（七）被害人董玉璽於警訊時供證：伊於八十八年年九月十六日
      在嘉義市○○路五七五之一號莎貝爾食品嘉義店，自稱味
      達水產調理食品行【蔡順發】以電話訂購月餅一批，伊於
      八十八年年九月二十一日送貨到嘉義縣水上鄉寬士村崎仔
      頭701-101之2號，由自稱【蔡順發】簽收，並開彰化商業
      銀行嘉義分行NF0000000號面額新台幣十五萬八千九百五
      元之支票，簽收及開立支票是為警方提示辛○○相片之人
      無誤等語（見同上偵卷第一五０頁）；於偵查中則供證：
      都是辛○○與伊接洽的，支票亦是辛○○開的，他說支票
      是股東的等語（見同上偵卷第二四五頁反面）；於原審時
      則供證：對方打電話叫伊先過去水上鄉名片的地址，要看
      貨品，伊去時，當庭被告拿名片給伊，並告訴伊他就是蔡
      順發，並說要定三九０盒月餅，伊送貨時，票是當庭被告
      開票給伊，並說票是他們股東的票等語（見原審卷二第五
      頁）。並有上開第0000000號支票及退票理單影本
      各一張（見同上偵卷第一五三頁）。
（八）並有「蔡順發」名片、支票及退票理由單、送貨單、被害
      報告表、嘉義市政府營利事業登記證、彰化商業銀行友愛
      路辦事處八十八年九月二十八日彰嘉友字第一九三二號函
      示：客戶張議濃支票存款帳號000000000、活期
      儲蓄存款帳號二０八六六四號等情，及附之業務往來申請
      書、八十八年五月二十五日之印鑑卡暨顧客資料卡，及八
      十八年六月七日之支票存款開戶申請書、支票存款往來約
      定書附卷可稽（見警卷第十二、十三、十五、十六頁、同
      上偵卷第二六至三一頁、五十至五三頁、六九至七十頁、
      一一四至一一五頁、一三０至一三一頁、一四二頁、一五
      二、一五三頁），並有扣案張議濃私章一顆、蔡順發名片
      四十二張及張議祥名片五十四張、上開第支款簿存根第0
      000000號、第0000000號各壹張扣案足稽（
      見警卷第十頁）。
（九）被告辛○○對於被告辛○○有於附表一所示之時、地向被
      害人甲○○（即新泰森食品店負責人）、庚○○（即洋台
      膠業有限公司）、官宏仁（國信食品股份有限公司水上乳
      品所）、羅文甲（永新機車行）、吳香君（綠野行貿易有
      限公司）、李俊豐（樂克斯企業有限公司）、董玉璽（臺
      灣伊莎貝爾食品股份有限公司）貨物之事實，業據被告辛
      ○○於本院前審及此次審理中坦承不諱 (見本院重上更一
      卷第九十三年十一月十六日審判筆錄第三至五頁、本院重
      上更二卷第六一頁)，核與被害人甲○○、庚○○、官宏
      仁、羅文甲、吳香君、李俊豐、董玉璽、證人羅黃秀鈴、
      江美玉分別於上開警訊及偵、審中證述屬實相合，至堪認
      定。
三、被告辛○○於警訊時供述：「味達水產調理食品行」之負責
    人是張議濃，伊於八十八年九月十五日方擔任業務員工作，
    上開食品行之成員有張議濃、「張議祥」、「林嘉成」、「
    楊志明」等四人，上開張議濃等四人之住處伊不知道，在嘉
    義縣巿共成立二家，一為「順興企業行」，係張議濃在嘉義
    市○○○街三號，及「味達水產調理食品行」，伊係以蔡順
    發名義向廠商購買物品，設立上開二家商行向廠商所購之物
    品均不知去向等語（見警卷第一至三頁）；於偵查時則供述
    ：是張議祥拿「蔡順發」的名片給伊用，張議濃是行號之負
    責人等語（見同偵卷第六頁反面）；於原審時則供述：是楊
    志明介紹伊去上班，伊向客戶所接洽購物，是張議祥指示伊
    去作的，行號成員有伊，張議濃、「張議詳」「林嘉成」、
    「楊志明」等人，但張議濃則沒見過面，名片是張議祥拿給
    伊的，支票是張議祥告訴伊要付款時，就開支票，他將支票
    及印章交給伊，向上開甲○○、庚○○、官宏仁、羅文甲、
    吳香君、李俊豐、董玉璽等人購物，係張議祥交待，叫伊去
    接洽的，向機車行買機車是伊與楊志明去的，並向機車行要
    目錄，回來與張議祥商量後，以電話詢價而後才買車（見原
    審卷一第十五、三十、四九、五十、八八、一二四頁反面）
    ；嗣於原審時又供述：「是楊志明僱用我的，叫去管倉庫，
    負責進貨、驗貨、出貨、點貨等工作，楊志明說業務不夠，
    叫我去跑業務，接受訂單、接洽客戶。味達水產調理食品行
    原先由楊志明管理，後來張議祥有入主管理，林嘉成是業務
    」「（˙˙˙˙貨到那主去？）客戶都是自己開車來味達食
    品行看的，我只負責接洽客戶，接受訂單，至於貨到那裡去
    ，我不清楚（思考許久，始終答不出來）」等語（見原審卷
    第二宗第一百四十六頁）；於本院此次審時亦供述：當時有
    個楊志明，也有個叫張議祥，林嘉成，及有個叫張議濃的人
    ，他們都在味達水產調理食品行上班等語（見本院重上更二
    卷第五八頁）。又順興企業行，於八十八年九月十四日，以
    張議濃為負責人，地址在嘉義市○○○街三號，向嘉義市政
    府申請設立，有嘉義市政府營利事業登記證附卷可按（見同
    上偵卷第一四二頁）；另味達水產調理食品行，則未在嘉義
    縣政府辦理營利事業設立登記等情，業經原審及本院此次審
    理時向嘉義縣政府查證屬實，有該府八十九年一月廿六日八
    九建商字第六０四六號函，九十四年六月二十四日府城商字
    第０９４００８２６３６號函可按（見原審卷一第一四二頁
    、本院重上更二卷第七一頁）。再依被害人甲○○、庚○○
    、官宏仁、羅文甲、吳香君、李俊豐、董玉璽於上開警訊、
    偵、審中均明確指證稱：被告辛○○向伊貨物時，自稱「蔡
    順發」，並持「蔡順發」名片，向伊訂貨、簽收貨物等情；
    而按一般社會習慣，遞交名片予他人，即名片所載即自己姓
    名。另依常理而言，被告辛○○既然在「味達水產調理食品
    行」等行號工作，豈能不印製自己名片，而無端冒用他人名
    片之理？足徵被告辛○○刻意使用「蔡順發」名片，與他人
    為交易，無非為掩飾其真實身分，以達詐財目的；又被告辛
    ○○既供承在「味達水產調理食品行」工作，從事倉庫管理
    及業務員工作，竟卻無法舉出客戶名稱及貨物流向，再參之
    其自陳於八十八年九月十五日經「楊志明」介紹上班後，隔
    日（即八十八年九月十六日）即由楊志明叫伊去跑業務，由
    張議祥指示，於上開短時間內，急促向附表一所示之被害人
    購買物品，且又與楊志明向被害人羅文甲所經營之永新機車
    行索取目錄並購買機車，並持印章及支票開立支票給被害人
    ，在嘉義縣巿共設立及開設「順興企業行」，及「味達水產
    調理食品行」，負責人是張議濃，味達水產調理食品行由楊
    志明、張議祥先後管理，行號成員有伊，張議濃、張議詳、
    林嘉成、楊志明等人，均在該味達水產調理食品行工作等語
    ，及經查上開「味達水產調理食品行」並無設立登記等情以
    觀，足證其自八十八年九月十六日起，有參與上開張議濃、
    張議詳、林嘉成、楊志明有以上開二行號，及開立空頭支票
    之方式向附表一所示之被害人詐欺財物至為明顯；其所辯：
    伊僅受僱味達水產調理食品行，不知詐騙貨物乙節，顯與常
    理有違，不足採信。綜上所述，被告辛○○所辯，顯係事後
    卸責之詞，難以採信。故被告辛○○本件詐欺犯行，事證明
    確，堪以認定。
五、被告辛○○曾有誣告、違反票據法及偽造有價證券等多項前
    科，素行不良，於八十二年間涉嫌以與本件同一手法犯共同
    常業詐欺罪，甫於八十七年五月二十九日經臺灣高等法院高
    雄分院判處有期徒刑二年六月確定，有該院八十五年度上更
    字第一三三號、最高法院九十年台上字第一二六五號刑事判
    決在卷足稽（本院重上更一卷內）；又按刑法上所謂常業犯
    ，係指反覆以同種類之行為為目的之社會活動職業性犯罪而
    言，亦即恃犯罪以維生，縱令同時兼操持其他職業，仍無礙
    其為常業犯罪，非謂常業犯必須別無其他正當職業始克構成
    ，最高法院八十二年台上字第二七一號判例可資參照。查
    其上班隔日即與張議濃、所謂「林嘉成」、「張議祥」、「
    楊志明」不詳姓名年籍成年男子，以上開所設立之「順興企
    業行」、「味達水產調理食品行」，及使用以張議濃名義於
    八十八年六月七日，向彰化商業銀行嘉義分行友愛路辦事處
    申請之支票，詐購附表一所示之被害人物品，顯係賴此維生
    。核被告辛○○所為，係犯刑法第三百四十條常業詐欺罪。
    被告辛○○與張議濃及所謂「張議祥」「林嘉成」「楊志明
    」等不詳姓名成年男子間，互有犯意之聯絡與行為之分擔，
    應論以共同正犯。
六、原審就被告辛○○部分論罪科刑，固非無見；惟查被告辛○
    ○僅共同參與附表一所示詐欺犯行，附表二部分則未參與（
    詳見後述），惟原判決竟認定被告辛○○亦參與附表二部分
    所示詐欺犯行，自有未洽。被告辛○○上訴意旨，對上開附
    表一部分否認犯行，指摘原判決不當，固無可取，惟原判決
    既有上開可議之處，自屬無可維持，應由本院將被告辛○○
    部分撤銷改判。爰審酌被告辛○○有誣告、違反票據法、偽
    造有價證券及常業詐欺罪等多項前科，素行不端，竟復犯本
    案，惡性非輕，惟念其對有向附表之被害人購買物品之行為
    尚能供出，金額僅八六八三七０元等一切情狀，爰量處如主
    文所示之刑。扣案張議濃印章一顆、蔡順發名片四十二張及
    張議祥名片五十四張，乃被告辛○○及共同被告張議濃所有
    供犯罪所用之物，爰依刑法第三十八條第一項第二款宣告沒
    收。至於扣案之彰化銀行支票存款簿存根五十三張，經查僅
    其中支票號碼存根第0000000號為被告向被害人庚○
    ○詐欺購物所簽發，支票號碼存根第0000000號屬被
    告向被害人吳香君詐欺購物所簽發、為被告辛○○及共同被
    告張議濃所有供犯罪所用之物，亦依刑法第三十八條第一項
    第二款宣告沒收，至於其餘支票存根經查核與本件被告上開
    犯罪無涉，不另為沒收之諭知。
七、公訴意旨另以：被告辛○○與張議濃、化名「林嘉成」、「
    張議祥」、「楊志明」不詳姓名年籍成年男子，意圖為自己
    不法之所有，並基於常業犯意之聯絡，於附表二所示時地，
    先後向附表所示被害人詐購貨物，並開立張議濃支票付款，
    被告辛○○等人再將所詐得貨物搬往他處藏放，因認該部分
    亦涉有刑法第三百四十條常業詐欺罪嫌云云。（一）公訴人
    認被告辛○○涉有右揭常業詐欺罪嫌，無非係以附表二所示
    被害人之指訴及渠等提出之支票及退票理由單、送貨單，為
    其所憑論據。（二）惟按犯罪事實應依證據認定之，無證據
    不得認定犯罪事實；又不能證明被告犯罪者，應諭知無罪之
    判決，刑事訴訟法第一百五十四條第二項、第三百零一條第
    一項分別定有規定。認定不利於被告之事實，須依積極證據
    ，苟積極證據不足為不利於被告事實之認定時，即應為有利
    於被告之認定，更不必有何有利之證據。此之所謂證據，須
    確屬能為被告有罪之證明，而無瑕疵可指者，始足當之；再
    者，犯罪事實之認定，應憑證據，所謂證據，須適於為被告
    犯罪事實之證明者，始得採為斷罪資料，如未能發現相當證
    據，或證據不足以證明，自不能以推測或擬制之方法以為裁
    判基礎；又所謂認定犯罪事實所憑之證據，雖不以直接證據
    為限，間接證據亦包括在內，然而無論直接或間接證據，其
    為訴訟上之證明，須於通常一般人均不致有所懷疑，而得確
    信其為真實之程度，始得據之為有罪之認定，倘其證明尚未
    達到此一程度，而有合理懷疑存在時，即應為無罪之判決（
    最高法院二十九年上字第三一○五號、三十年上字第八一六
    號、四十年台上字第八六號、五十三年台上字第二七五○號
    、七十六年台上字第四九八六號分別著有判例參照）。復事
    實審法院對於證據之取捨，依法雖有自由判斷之權，然積極
    證據不足證明犯罪事實時，被告之抗辯或反證縱屬虛偽，仍
    不能以此資為積極證據應予採信之理由；認定犯罪事實應依
    證據，為刑事訴訟法所明定，故被告否認犯罪事實所持之辯
    解，縱屬不能成立，仍非有積極證據足以證明其犯罪行為，
    不能遽為有罪之認定（最高法院三十年上字第四八二、一八
    三一號分別著有判例參照）。又告訴人之告訴，係以使被告
    受刑事訴追為目的，是其陳述是否與事實相符，仍應調查其
    他證據，以資審認，有最高法院五十二年度台上字第一三○
    ○號判例足資參照。（三）訊據被告辛○○堅決否認有向附
    表二所示被害人詐欺購物，辯稱：伊係自八十八年九月十五
    日去上班，擔任業務員，嗣後僅接洽前開附表一所示甲○○
    等人購物而已，未參與附表二所示物品購買行為，附表二所
    示被害人亦不是伊接洽的等語
八、經查：
（一）被告辛○○自警訊時，即辯稱；伊係於八十八年九月十五
      日，經楊志明介紹，始至上開食品行上班等語（見警卷第
      一頁反面，原審卷二第一四六頁、本院上訴卷第三七、三
      九頁、本院重上更二卷第五八頁）；且為蒞庭公訴人所不
      爭執（見本院重上更二卷第六一頁），至堪認定。是被告
      辛○○既自八十八年九月十五日始至上開食品行上班，而
      附表二編號４、７、８、１１、１２、１３、１４號，其
      犯罪時間均在八十八年九月十五日以前，自難遽論被告有
      參與上開犯行。
（二）況依附表二編號４之被害人柯盛文於警訊、原審時證述：
      係自稱張議祥者以電話向伊購貨，沒有見過被告辛○○，
      支票是張議祥開的等語（見同上偵卷第一四五頁反面、原
      審卷二第二０九頁）；附表二編號７之被害人壬○○於警
      訊、偵查及原審時證述：自稱順興行之林嘉成來購買農民
      所用之物，送去的貨是林嘉成簽收的，支票亦是林嘉成開
      立的，沒有見過當庭之被告辛○○在場等語（見同上偵卷
      第六一頁反面、二二六頁、原審卷一第一二一頁反面）；
      附表二編號８之被害人許銘欽於警訊、原審時證述：係自
      稱順興行之林嘉成向伊購買冷氣機，自稱林嘉成不是警方
      提出辛○○口卡之人，伊送貨時，當庭之被告沒有在場等
      語（見同上偵卷第九八頁反面、原審卷二第四頁）；附表
      二編號１１之被害人丙○○於警訊、本院前審時證述：係
      自稱順興行之林嘉成向伊購買塑膠袋，簽收及開立支票不
      是被告辛○○，自稱林嘉成來訂貨，林嘉成不是後面這位
      被告辛○○等語（見同上偵卷第一０七頁反面、本院上訴
      卷第一三九頁）；附表二編號１２之被害人洪雅龍於警訊
      、偵查及原審時供證：係自稱順興行之林嘉成向伊購買０
      ＰＰ膠袋，沒有見過被告辛○○，購貨的人不是被告辛○
      ○等語（見同上偵卷第一一七頁反面、第二二五反面、原
      審卷一第一七八、一七九頁）；附表二編號１３之被害人
      湯春重於警訊、偵查及原審時供證：係自稱楊志明介紹林
      嘉成共同向伊購買農藥，不是被告辛○○向伊簽收及開立
      支票，不是被告辛○○向伊買東西，有見過張議濃等語（
      見同上偵卷第一二二頁反面、第二二六頁、原審卷二第一
      八一頁）；附表二編號１４之被害人陳良峰於警訊、偵查
      及原審時供證：係林嘉成向伊購買影印機及傳真機，沒有
      見過被告辛○○，但在味達行見過在庭之張議濃等語（見
      同上偵卷第一三三頁反面、二二七頁、原審卷二第一八一
      頁）。足見上開附表二所示之編號４、７、８、１１、１
      ２、１３、１４號之犯行，被告被告辛○○辯稱其並未參
      與上開犯行，尚非無據。
（三）次查有關附表二編號１部分：被害人乙○○於警訊、偵查
      及原審時供證：自稱張議祥的人向伊訂貨，購買烏魚子一
      批，不是被告被告辛○○，支票是張議祥開的，係自稱張
      議祥、林嘉成向伊訂貨等語（見同上偵卷第八十頁反面、
      二二六頁反面、原審卷一第八七頁反面）；是被告辛○○
      辯稱其並未參與上開犯行，尚屬有據。
（四）有關附表二編號２部分：被害人戊○○於警訊及原審時供
      證：係自稱林嘉成來購買塑膠袋，送貨時沒有見過在場之
      被告辛○○等語（見同上偵卷第八六頁反面、原審卷一第
      一二三頁）；是被告辛○○辯稱其並未參與上開犯行，尚
      屬可採。
（五）有關附表二編號３部分：被害人董國良於警訊、原審及本
      院前審時供證：係自稱林嘉成向伊購買筍干，不太確定見
      過當庭之被告辛○○，係林嘉成、張議祥來訂貨、不太記
      得辛○○有沒有去等語（見同上偵卷第九一頁反面、原審
      卷一第八八頁反面、本院上訴卷第一三七頁）；是被害人
      董國良既供陳係自稱林嘉成、張議祥來訂貨，又不記得有
      曾見過被告辛○○，則自難僅憑其上開之供證，遽為不利
      於被告辛○○之認定，是被告辛○○辯稱其並未參與上開
      犯行，尚非全然無據。
（六）有關附表二編號５部分：被害人蔡文魁於警訊、偵查及原
      審時供證：八十八年九月七日，係稱張議濃的人來購買一
      部機車，於八十八年九月七日及九月十九日，又帶自稱林
      嘉成及楊金平以順興行名義買了二部機車，辛○○沒有向
      伊買過機車等語（見同上偵卷第一五五頁、二二七頁反面
      、原審一卷第二０九、二一０頁），是被告辛○○既沒有
      出面向被害人購買過機車，尚難遽認被告辛○○有此部分
      之犯行，是被告辛○○辯稱其並未參與上開犯行，自非全
      屬無據。
（七）有關附表二編號６部分：被害人癸○○於警訊、原審時供
      證：係自稱林嘉成向伊購買塑膠膜，前後買了二次，來公
      司三次，第一批是八月中旬訂貨，第二、三次是伊接洽的
      ，第二批是九月初訂貨，他說他叫林嘉成等語（見同上偵
      卷第一五九頁反面、原審卷一第二一０、二一一頁）；雖
      於警訊、偵查中同時供證：是被告自稱林嘉成云云（見同
      上偵卷第一五九頁反面、二四六頁、原審卷第二一０頁）
      ，然被告辛○○係於八十八年九月十五日始至上開行號，
      又如何可能於八十八年八月初及九月向被害人訂貨，是其
      上開所述，尚難採為不利於被告之認定，被告辛○○辯稱
      其並未參與上開犯行，尚屬可採。
（八）有關附表二編號９部分：被害人林朝國於警訊固供證：係
      被告自稱林嘉成向伊購買白米云云（見同上偵卷第一０二
      頁反面），惟於偵查及原審時供證：向伊買米的不是被告
      辛○○，沒有見過被告辛○○等語（見同上偵卷第二二六
      頁、原審一卷第一二三頁反面）；其供述不一，已見瑕疵
      ，尚難以其前後齟齬之供述，即為被告不利之認定；是被
      告辛○○辯稱其並未參與上開犯行，尚非不可採信。
（九）有關附表二編號１０部分：被害人丑○○於警訊、偵查時
      供證：係自稱林嘉成向伊購買白米，不像辛○○，但他們
      可能是同夥云云（見同上偵卷第一０五頁反面），惟於偵
      查中則供證：沒見過辛○○等語（見同上偵卷第二二九頁
      ）；其供述不一，反覆不定，已有瑕疵，尚難以其前後不
      同之供述，即為被告不利之認定；準此，被告辛○○辯稱
      其並未參與上開犯行，自屬有據。
（十）有關附表二編號１５部分：被害人丁○○於警訊、偵查時
      供證：係自稱林嘉成向伊購買鋁梯，沒見過被告辛○○，
      全部都是林嘉成訂貨，沒見過被告辛○○在場（見同上偵
      卷第七三頁反面、二二七頁反面、原審卷一第一二二頁反
      面）；是被告辛○○辯稱其並未參與上開犯行，尚屬可採
      。
（十一）有關附表二編號１６部分：被害人己○○於警訊、偵查及
      原審時供證：係自稱順興行之林嘉成來購買農用搬運機，
      沒見過被告辛○○，林嘉成不是在場之被告辛○○（見同
      上偵卷第五四頁反面、二二七頁、原審卷一第八七頁）；
      其員工吳遐顯於本院前審亦到庭證稱：伊送貨去時，係順
      興行自稱林嘉成開票給伊等語（見本院上訴卷第八五、八
      六頁）；是被告辛○○辯稱其並未參與上開犯行，應屬可
      採。
（十二）有關附表二編號１７部分：被害人子○○於警訊、偵查時
      供證：係自稱林嘉成來購買電腦，是以張議濃之名義開立
      支票給伊，不是辛○○向伊買東西，伊送貨時，被告辛○
      ○有在場，但當時被告沒有與直接接觸（見警卷第八、九
      頁、同上偵卷第九頁、原審卷第一八二頁），雖被告對於
      在場之情並不爭執（見原審卷一第一八二頁）；然被告辛
      ○○既未與被害人直接接洽購貨事宜，亦難以當時被害人
      送貨時在場之間接證據，即遽認被告辛○○有參與此次犯
      行，是被告辛○○辯稱其並未參與上開犯行，尚非不可採
      信。
（十三）綜上所述，上開附表二所示部分，被告辛○○被訴有常業
      詐欺取財罪嫌部分，尚屬不能證明，而公訴人除上開證据
      外，又未再提出其他適合於證明被告犯罪事實之積極證據
      ，並說明其證據方法與待證事實之關係，說服本院以形成
      被告有罪之心證，而被告又辯稱無犯上開之罪等語，揆諸
      上開說明，基於無罪推定之原則，本院原應就附表二所示
      部分判決無罪，惟因公訴人認為該部分與前開附表一所示
      論罪科刑部分具有常業犯包括一罪關係，爰就附表二所示
      部分不另為無罪諭知。
九、另同案被告張議濃經原審判決後，未上訴已確定在案，不另
    論列，併此明。
據上論斷，應依刑事訴訟法第三百六十九條第一項前段、第三百
六十四條、第二百九十九條第一項前段、刑法第三百四十條、第
二十八條、第三十八條第一項第二款，判決如主文。
本案經檢察官劉欽銘到庭執行職務。
中　　華　　民　　國　　94　　年　　8 　　月　　4 　　日
                  刑事第一庭    審判長法  官  田平安
                                      法  官  陳顯榮
                                      法  官  蔡長林
以上正本證明與原本無異。
如不服本判決，應於收受本判決後十日內向本院提出上訴書狀。
其未敘述上訴理由者並得於提起上訴後十日內向本院補提理由書
狀（均須按他造當事人之人數附繕本）「切勿逕送上級法院」。
　　　　　　　　　　　　　　　　　　　書記官  劉岳文
中　　華　　民　　國　　94　　年　　8 　　月　　5 　　日
附錄法條：
中華民國刑法第三百四十條：以犯第三百三十九條之罪為常業者
，處一年以上七年以下有期徒刑，得併科五萬元以下罰金。
附表一：
┌───────┬────┬─────┬─────┬─────┐
│ 被害人姓名   │犯罪時間│ 詐購物品 │ 詐騙金額 │ 詐騙方法 │
│              │        │          │ (新台幣) │          │
├───────┼────┼─────┼─────┼─────┤
│  甲  ○  ○  │88.9.22 │食品禮盒二│123,200元 │自稱蔡順發│
│(新泰森食品店)│日14時許│百二十盒  │          │購買，並收│
│              │        │          │          │貨簽發支票│
├───────┼────┼─────┼─────┼─────┤
│  庚  ○  ○  │        │塑膠籃一千│          │自稱蔡順發│
│（洋台膠業有限│88.9.20 │二百個    │104,400元 │購買，並收│
│  公司）      │        │          │          │貨簽發支票│
├───────┼────┼─────┼─────┼─────┤
│  官  宏  仁  │88.9.18 │          │          │          │
│（國信食品股份│        │飲料七百八│192,820元 │自稱蔡順發│
│有限公司水上乳│88.9.23 │十二箱    │          │購買，並收│
│品所）        │        │          │          │貨簽發支票│
└───────┴────┴─────┴─────┴─────┘
┌───────┬────┬─────┬─────┬─────┐
│              │        │ＦＶ２─３│          │          │
│              │        │３７、ＦＶ│          │自稱蔡順發│
│  羅  文  甲  │88.9.21 │２─３３８│109,000元 │購買，並收│
│（永新機車行）│日17時10│號重型機車│          │貨簽發支票│
│              │分      │各一輛    │          │          │
├───────┼────┼─────┼─────┼─────┤
│  吳  香  君  │        │按摩椅二台│          │自稱蔡順發│
│（綠野行貿易有│88.9.22 │、血壓計二│95,000元  │購買，並收│
│限公司）      │        │台        │          │貨簽發支票│
├───────┼────┼─────┼─────┼─────┤
│  李  俊  豐  │        │          │          │自稱蔡順發│
│（樂克斯企業有│88.9.23 │炒冰機一台│85,000元  │購買，並收│
│限公司）      │        │          │          │貨簽發支票│
├───────┼────┼─────┼─────┼─────┤
│  董  玉  璽  │88.9.16 │月餅三百九│          │自稱蔡順發│
│（臺灣伊莎貝爾│        │十盒      │158,950元 │購買，並收│
│食品股份有限公│        │          │          │貨簽發支票│
│司）          │        │          │          │          │
└───────┴────┴─────┴─────┴─────┘
附表二：
┌───────┬────┬─────┬─────┐
│  乙  ○  ○  │88.9.23 │烏魚子一批│168,200元 │
│ （編 號　1)  │        │          │          │
│              │        │          │          │
├───────┼────┼─────┼─────┤
│  戊  ○  ○  │88.9初、│          │          │
│（陳新塑膠股份│88.9. │塑膠袋    │ 91,000元 │
│有限公司)     │        │          │          │
│ (編 號  2)   ├        │          │          │
├───────┼────┼─────┼─────┤
│  董  國  良  │88.9.10 │          │          │
│              │   至   │筍干一批  │284,730元 │
│  (編 號 3)   │88.9.23 │          │          │
├───────┼────┼─────┼─────┤
│  柯  盛  文  │        │          │          │
│（啟發米粉工廠│88.9.10 │米粉一批  │64,400元  │
│）(編 號 4)   │        │          │          │
├───────┼────┼─────┼─────┤
│              │        │ＹＫＪ─２│          │
│              │        │０６、ＦＶ│          │
│              │88.9.7  │２─１０５│          │
│  蔡  文  魁  │   至   │、ＦＶ２─│151,700元 │
│  (編 號 5)   │88.9.19 │１８９號重│          │
│              │        │型機車各一│          │
│              │        │輛        │          │
├───────┼────┼─────┼─────┤
│  癸  ○  ○  │88.8.31 │ＰＥ塑膠二│133,773元 │
│（享榮塑膠有限│        │批        │          │
│公司）        │88.9.18 │          │          │
│ (編 號 6)    │        │          │          │
├───────┼────┼─────┼─────┤
│  壬  ○  ○  │88.9.13 │發電機等物│100,000元 │
│（豐聲農機行）│        │          │          │
│ (編 號 7)    │        │          │          │
├───────┼────┼─────┼─────┤
│              │        │冷氣機一台│26,000元  │
│  許  銘  欽  │88.8.20 │（裝設於嘉│（已付現  │
│  東元電機行  │        │義市泰瑞一│金20,000  │
│  (編 號 8)   │        │街三號    │元）      │
├───────┼────┼─────┼─────┤
│  林  朝  國  │88.9.20 │白米一百零│86,625元  │
│  (編 號 9)   │        │五包      │          │
├───────┼────┼─────┼─────┤
│  丑  ○  ○  │88.9.24 │白米一百包│82,500元  │
│（振豐米廠）  │        │          │          │
│ (編 號 10)   │        │          │          │
├───────┼────┼─────┼─────┤
│  丙  ○  ○  │        │          │          │
│（秀林塑膠企業│88.8.31 │塑膠袋一批│329,164元 │
│有限公司）    │        │          │          │
│ (編 號 11)   │        │          │          │
├───────┼────┼─────┼─────┤
│  洪  雅  龍  │        │透明膠帶一│          │
│（王牌塑膠帶股│88.8.30 │百五十箱  │137,738元 │
│份有限公司）  │        │          │          │
│ (編 號 12)   │        │          │          │
├───────┼────┼─────┼─────┤
│  湯  春  重  │88.9.1  │          │2,468,800 │
│（根盈農藥開發│   及   │農藥一批  │元        │
│公司）        │88.9.14 │          │          │
│ (編 號 13)   │        │          │          │
├───────┼────┼─────┼─────┤
│  陳  良  峰  │88.8.30 │影印機及傳│          │
│（佳能企業股份│   及   │真機各一台│74,600元  │
│有限公司）    │88.9.13 │          │          │
│ (編 號 14)   │        │          │          │
├───────┼────┼─────┼─────┤
│  丁  ○  ○  │88.8.17 │          │          │
│(光川有限公司)│   至   │鋁梯等    │235,878元 │
│ (編 號 15)   │88.9.22 │          │          │
├───────┼────┼─────┼─────┤
│  己  ○  ○  │88.9.14 │履帶式搬運│          │
│（臺灣佐藤實業│   及   │機三台及鋁│227,000元 │
│有限公司）    │88.9.21 │梯二組    │          │
│ (編 號 16)   │        │          │          │
├───────┼────┼─────┼─────┤
│  子  ○  ○  │88.9.17 │電腦一台  │71,700元  │
│（倚嘉電腦有限│        │(含列表機)│          │
│ 公司）       │88.9.22 │筆記型電腦│74,500元  │
│ (編 號 17)   │        │一台      │          │
└───────┴────┴─────┴─────┘
